【裁判字號】    98,台上,852
【裁判日期】    980515
【裁判案由】    請求確認通行權存在
【裁判全文】
最高法院民事判決              九十八年度台上字第八五二號
上  訴  人  乙○○○
            甲○○
共      同
訴訟代理人  柳正村律師
被 上訴 人  丙○○
                        1號
訴訟代理人  徐文宗律師
上列當事人間請求確認通行權存在事件，上訴人對於中華民國九
十七年十二月二日台灣高等法院台中分院第二審判決（九十七年
度上字第二五五號），提起上訴，本院判決如下：
    主  文
原判決廢棄，發回台灣高等法院台中分院。
    理  由
本件上訴人起訴主張：上訴人乙○○○、甲○○依次為坐落台中
縣烏日鄉○○段第一二二八號土地（下稱一二二八號土地）及其
地上建物門牌台中縣烏日鄉○○路三二五號三層樓房屋（下稱三
二五號房屋）暨坐落同段第一二三○號土地（下稱一二三○號土
地）及其地上建物門牌新興路三二三號三層樓房屋（下稱三二三
號房屋）之所有人，被上訴人則為其相鄰之坐落同段第一二二九
號土地（重測前為同鄉○○段三七四號）所有人。被上訴人之父
楊炳煌於民國六十六年間代理其餘共有人提供土地與出資之甲○
○合建六棟三層樓房，並同意以一二二九號土地作為道路使用，
至今已通行三十年，詎被上訴人竟於九十六年十二月間，在一二
二九號土地上搭建地上物妨害上訴人通行等情，爰依契約及民法
第七百八十七條鄰地通行權之規定，求為確認乙○○○、甲○○
依次就第一審判決附圖（下稱附圖）所示暫編地號一二二九─Ａ
○○二部分面積二一．五一平方公尺、一二二九─Ａ○○一部分
面積二二．二五平方公尺土地通行權存在，被上訴人並應將各該
土地上之地上物除去，容忍上訴人通行之判決（第一審為乙○○
○勝訴之判決，駁回甲○○之訴）。
被上訴人則以：兩造間並無契約關係及法定袋地通行權存在。
原審將第一審所為乙○○○勝訴之判決廢棄，改判駁回其在第一
審之訴及駁回甲○○之上訴，無非以：乙○○○為一二二八號土
地及其上三二五號房屋之所有人，甲○○則為一二三○號土地及
其上三二三號房屋之所有人，另被上訴人係一二二九號土地之所
有人，上開三筆土地均相鄰，有地籍圖、土地、建物所有權狀及
土地登記謄本在卷可稽。又一二二九號土地重測前為同鄉○○段
第三七四號，六十六年間由被上訴人之父楊炳煌代理其餘土地共
有人楊炳燦、楊炳輝、楊炳源提供該土地，由甲○○出資，合建
六棟三層樓房，約定房地各分一半，領有台中縣政府（六六）建
都字第二八二號建造執照，同年十二月三十日建造完成，有建造
執照、業主名冊、設計圖、地主同意書、地籍圖及工程合建契約
書等在卷可稽。該重測前第三七四號土地於同年四月六日分割移
載出同段第三七四之二號土地即現一二三○號土地，同段第三七
四之二號土地再於同年十二月十九日分割移載出同段第三七四之
三號土地即現一二二八號土地，甲○○、乙○○○分別於六十七
年四月十九日以買賣為原因，取得一二三○及一二二八號土地所
有權，另一二二九號土地於六十七年六月二日以買賣為原因，移
轉所有權予訴外人洪俊海，再於同年月七日以買賣為原因，移轉
所有權予被上訴人，嗣被上訴人於其土地上搭建地上物鐵架，有
土地登記簿謄本三份在卷可查。依台中縣政府六六建都字第四六
七二號審核該請領建造執照函註明：「應切實自現有道路（ 30M
道）邊排水溝後岸邊退縮十二公尺施工」，且建照執照所附建造
配置圖將一二二九號土地劃為「退縮人行道」，而建造配置圖乃
申請建築執照時必備之文件，為眾所周知之事實，如無土地所有
權人之同意，建築師斷無執此建造配置圖申請建造執照之理。參
以兩造均不爭執合建當時一二二九號土地為計畫道路，建造執照
所附具楊炳煌印文之參考圖上係將合建案前方之新興路繪為四十
公尺，而將四十公尺寬內之一二二九號土地範圍繪為綠地，如合
建興建之五棟三層樓房（另一棟臨昌明巷）未臨七公尺以上之計
畫道路，依台中縣都市計畫區騎樓設置標準第二條之規定，該五
棟三層樓房即無庸設置騎樓，然觀諸建造配置圖、建築完成後之
複丈成果圖及原法院實際勘驗結果，一樓均有騎樓存在，有建造
配置圖、複丈成果圖及原法院勘驗附圖在卷可考，足證合建當時
楊炳煌確因一二二九號土地於計畫道路範圍內，故合建房屋退縮
十二公尺施工，並將面臨新興路之五棟建屋均設置騎樓，以期能
順利取得建造執照。若合建當時該五棟建物非面臨計畫道路，而
係單純面臨一二二九號私人土地，當無需設置騎樓，足見該地於
合建之初，係留供他日徵收，作為道路通行之用，楊炳煌等五人
與甲○○間有默示約定通行權存在。惟該約定通行權契約之性質
乃屬使用借貸契約，兩造不爭執自建築基地之建築線退縮十二公
尺建築，係因合建當時一二二九號土地為計畫道路，今計畫道路
未徵收，並於七十五年一月三十一日分割出一二二九號土地，應
認原來使用借貸之目的完畢，使用借貸契約已終止，被上訴人自
可請求返還一二二九號土地，而自行決定如何使用，不受建築當
時約定通行權契約之拘束。次按鄰地所有人間所訂之約定通行權
契約，僅於當事人間發生債之效力，其債權債務之主體，以締結
契約之當事人為準，應由各該當事人行使契約上之權利或負擔其
義務。主體如有變更，係屬更改或契約承擔之性質，非得契約原
當事人之同意，不得為之。系爭一二二九號土地既由原合建時之
地主移轉所有權予洪俊海，再移轉予被上訴人，洪俊海並非原約
定通行權契約之當事人，其與甲○○間倘無特別約定，尚難謂洪
俊海當然繼受原地主關於約定通行權之義務，於洪俊海取得一二
二九號土地所有權時，原土地所有權人與上訴人間之使用借貸關
係即已不復存在，上訴人自不得再主張渠與洪俊海之後手即被上
訴人間有約定通行權存在。鄰地通行權固有準物權之性質，然約
定通行權則僅具債權之效力，上訴人當不得對原地主以外之被上
訴人主張約定通行權。被上訴人雖為原共有人之一楊炳煌之子，
然其非自楊炳煌繼承取得一二二九號土地，上訴人主張被上訴人
不得善意取得云云，容有誤會。被上訴人雖曾於建造執照所附業
主名冊上蓋章，此僅係因其亦分得部分建物，是於業主名冊上表
示同意各自分得之位置、面積，被上訴人於其時並非土地所有權
人，當無從同意上訴人通行一二二九號土地。又依證人即向被上
訴人之父承租一二二九號土地之楊振明所證及其提出之土地租用
契約書影本，可證該地所有權人自八十四或八十五年間即不認為
上訴人有約定通行權存在，方將該地全部出租他人使用，且上訴
人自楊振明承租時起，即自三二七號房屋前通行至新興路，而未
請求被上訴人終止出租該地於他人，益證上訴人所稱一二二九號
土地實際已作為道路通行三十年以上一情，為不可採，此亦足證
一二二九號土地之原地主與上訴人間約定之通行權使用借貸關係
，已因該地所有權移轉予洪俊海而終止。另依附圖所示甲○○所
有一二三○號土地，左鄰乙○○○之房地，右臨昌明巷，後方有
一防火巷，前方有新興路。右方阻隔昌明巷之鐵皮屋係甲○○所
有，而鐵皮屋所在基地為門牌號碼三二三至三三一號房屋依法應
保留之法定空地比，不得於其上有地上物。又昌明巷寬有三．二
至三．六公尺，依一般社會通念，足供通行使用，且無非常不便
之虞，上訴人所有三二三、三二五號房屋一樓留有騎樓地，經被
上訴人拆除原在一二三○、一二二八號土地上之地上物鐵架後，
從該三二三、三二五號房屋滴水線至一二二九號土地界線中間尚
存有四．七五公尺之道路可供通行，另從三二三、三二五號房屋
騎樓即一樓之牆面至一二二九號土地界線，則尚有七．六公尺可
供上訴人通行，有照片可證，是甲○○所有三二三號房屋可通行
其屋前空地以至該屋右邊之昌明巷，而從乙○○○所有三二五號
房屋往右經由甲○○房屋之前方亦可通昌明巷，縱目前因甲○○
在一二三○號土地上搭建之鐵皮屋突出三二三、三二五號房屋之
二樓滴水線，致小客車無法通行，然鐵皮屋外之寬度仍可供機車
通行綽綽有餘，並無上訴人所指與公路無適宜聯絡一事，況倘甲
○○拆除其所有法定空地一二三○號土地上之鐵皮屋後，上訴人
所有三二三、三二五號房屋前更可通行小客車達三．二至三．六
公尺寬之昌明巷再左轉三十公尺寬之省道新興路，上訴人主張對
附圖暫編地號一二二九─Ａ○○一、一二二九─Ａ○○二部分土
地有鄰地通行權，即非可採。上訴人雖主張其所有房屋應係向前
直通新興路方為通常使用云云，然查鄰地通行權係為供需用地之
通行所必要，乃鄰地所有權之擴張，而予他人所有權使用上之限
制，基本上並非常態，故必係為供通行所必要，倘僅係為通行之
便利，即非法之所許。本件上訴人所有房屋向前經由附圖所示暫
編地號一二二九─Ａ○○一、一二二九─Ａ○○二部分通省道新
興路固係最快捷之方法，然因三二三號房屋旁即係昌明巷，再左
轉一個小客車車身長即可通新興路，並無通行困難以致不能為通
常使用之情形，倘經由附圖所示暫編地號之土地以通新興路，對
上訴人增加之利益不大，然對一二二九號土地所有權人無法使用
該部分土地之損失甚大，其不合理已不言而喻。上訴人主張通行
昌明巷係非通常使用而有鄰地通行權，亦非有據等詞，為其判斷
之基礎。
查被上訴人之父楊炳煌代理其餘共有人與甲○○合建房屋時，已
有就一二二九號土地默示約定通行權存在（見原判決第九頁倒數
第九行），且被上訴人因分得其父楊炳煌與甲○○合建之部分建
物，而於建造執照所附業主名冊上蓋章，表示同意各自分得之位
置及面積（見原判決第一一頁倒數第八行以下），均為原審所確
定之事實，依該業主名冊記載被上訴人係分得編號Ａ３、Ａ５之
三二七、三二九號房屋（見第一審卷第二○頁），該屋與上訴人
所有三二三、三二五號房屋相鄰，而同為合建之房屋，為兩造所
不爭，復有照片三紙可證（見原審卷第一七頁），似見被上訴人
於合建之初應已知悉一二二九號土地係經其父同意，而提供合建
房屋通行使用，嗣該地雖經楊炳煌移轉予訴外人洪俊海後，再移
轉由被上訴人取得。而上訴人於原審主張：楊炳煌因節稅的問題
而移轉一二二九號土地，這是三角關係，應係贈與等語（見原審
卷第一二五頁反面），事涉楊炳煌或被上訴人是否違反誠信，故
意規避其應履行之通行權契約義務，而為所有權之輾轉移轉，自
有進一步詳加究明之必要。乃原審就此未予斟酌論及，徒以被上
訴人於合建當時，非一二二九號土地所有人，其雖為原共有人之
一楊炳煌之子，然並非自楊炳煌繼承取得該地等情，遽謂上訴人
主張被上訴人不得善意取得，為不可採，據為上訴人敗訴之判決
，自有判決不備理由之違誤。上訴論旨，執以指摘原判決不當，
求予廢棄，非無理由。
據上論結，本件上訴為有理由。依民事訴訟法第四百七十七條第
一項、第四百七十八條第二項，判決如主文。
中    華    民    國  九十八  年    五    月   十五   日
                      最高法院民事第二庭
                          審判長法官  吳  正  一
                                法官  劉  福  聲
                                法官  阮  富  枝
                                法官  吳  麗  女
                                法官  簡  清  忠
      本件正本證明與原本無異
                                      書  記  官
中    華    民    國  九十八  年    五    月  二十六  日
                                                      Ｑ


司法院資訊處製作；財團法人民間司法改革基金會備份。
